【裁判字號】    97,上訴,3216
【裁判日期】    970930
【裁判案由】    毒品危害防制條例等
【裁判全文】
臺灣高等法院刑事判決                97年度上訴字第3216號
上  訴  人
即  被  告  乙○○
選任辯護人  孫隆賢律師
上列上訴人因毒品危害防制條例等案件，不服臺灣桃園地方法院
97年度重訴字第15號，中華民國97年5月29日第一審判決（起訴
案號：臺灣桃園地方法院檢察署96年度偵字第3748號），提起上
訴，本院判決如下：
    主  文
原判決撤銷。
乙○○共同運輸第一級毒品，處有期徒刑拾陸年。扣案海洛因（
共計柒塊，淨重貳仟肆佰肆拾捌點玖柒公克）沒收銷燬；扣案塑
膠袋拾捌個（空包裝總重貳佰肆拾貳點伍柒公克）、鋁箔咖啡袋
肆袋、「TRUNG NGUTEN」牌咖啡包裝盒肆盒，均沒收；未扣案之
行李箱壹個沒收，如不能沒收時，向被告與共犯連帶追徵其價額
；未扣案之運輸第一級毒品所得新台幣貳拾萬元沒收之，如全部
或一部不能沒收時，以被告與共犯之財產連帶抵償之。
    事  實
一、乙○○、丁○○（綽號「長毛」，經本院以96年度上訴字第
    4810號判處有期徒刑17年5月，現由最高法院審理中）、丙○○（綽號「小胖」，經本院以96年度上訴字第4810號判處
    有期徒刑16年5月，現由最高法院審理中）、甲○○（經本
    院以96年度上訴字第4813號判處有期徒刑16年4月確定）、
    真實姓名年籍不詳，年約4、50歲綽號「俊哥」之男子（或
    稱「王大哥」，下均稱「俊哥」）、真實姓名年籍不詳之台
    灣籍成年男子與越南籍成年男子，均明知未經主管機關許可
    ，不得自國外運輸毒品危害防制條例第2條第2項規定之各級
    毒品進入國內，且上開毒品亦屬行政院依懲治走私條例第2
    條第4項授權公告之「管制物品項目及其數額」所列甲項第
    四款之管制進出口物品，不得私運進口。竟共同基於運輸第
    一級毒品海洛因及私運管制物品進口之犯意聯絡：
  (一)丁○○與「俊哥」於95年6月中旬間約定，以新台幣（下同
    ）25萬元（含台灣至越南之來回機票與食宿費用）之代價，
    由「俊哥」先給付機票費並尋找願實際擔任攜帶毒品入境者
    ，再由丁○○負責替「俊哥」以15萬元（含台灣至越南來回
    機票與食宿之代價）尋找願擔任押運工作者，並約定由丁○○以「俊哥」給付之金錢購買前往越南之機票，其等一同至
    越南胡志明市，由丁○○負責與在當地之台灣毒梟連絡，於
    取得毒品交予擔任攜帶毒品者後，丁○○先行回台，另由該
    名押運者負責陪同攜帶毒品之運毒者自河內返台後，再由丁○○前往接機，將所私運之毒品交付予「俊哥」後，丁○○
    與該名押運者即可取得剩下餘款。
  (二)丁○○與「俊哥」為上開合意後，即詢問與其熟識之友人且
    前積欠其約12萬元債務之丙○○，是否願擔任押運者，告知
    丙○○工作內容係一同前往越南，取得毒品交付予擔任攜帶
    毒品工作之運毒者後，由其先行回國，再由丙○○陪同攜帶
    毒品之運毒者回台灣，丙○○即可取得15萬元報酬，並可將
    其中12萬元抵償渠積欠伊之債務，丙○○即允諾同意擔任押
    運工作。
  (三)甲○○因經濟狀況不佳，於95年6月間由真實姓名年籍不詳
    ，綽號「黃大哥」之成年男子（下稱「黃大哥」）介紹予「
    俊哥」後，於同年月27日，由「黃大哥」帶甲○○至台南市
    ○○路與成功路某冷飲店內與「俊哥」會合，甲○○當場與
    「俊哥」合意，以20萬元之代價，由其前往越南將當地毒梟
    交付之毒品，夾帶於其行李內運回國內交付「俊哥」，擔任
    實際攜帶毒品入境之工作。
  (四)「俊哥」與甲○○達成上開合意後，於同日連絡丁○○前往
    該冷飲店，丁○○即依指示搭機南下，並於同日傍晚抵達該
    冷飲店後，依「俊哥」指示，於同日將同意負責運送毒品之
    甲○○帶往台北縣板橋市之不詳旅社投宿後，陳鈺祥持「俊
    哥」交付之10萬元及乙○○年籍資料，購買其與丙○○、甲○○、乙○○前往越南之機票，丁○○以費用不足為由，向
    「俊哥」再取5萬元，並將其中3萬元交付丙○○，由丙○○
    自行購買機票後，丁○○即於同年月29日將甲○○帶往桃園
    縣中壢市四季旅社投宿，再於同年月30日中午，帶同丙○○
    前往四季旅社與甲○○、以及與渠等無私運海洛因犯意聯絡
    之不詳姓名年籍成年男子帶同前來之乙○○會合後，丁○○
    、丙○○、甲○○、乙○○4人，於同日下午，自桃園國際
    機場共同搭乘中華航空股份有限公司編號CI-685號班機前往
    越南胡志明市，於同日傍晚抵達該市後，丁○○即電話連絡
    當地之台灣毒梟，隨即由1名台灣籍與1名越南籍之成年男子
    前往接機，帶同4人投宿該市「凱撒大飯店」，並由該2名接
    機男子支付4人住宿費用，指示分由丁○○與丙○○同住327
    號房、甲○○與乙○○同住506號房；嗣於同年7月2日，甲○○、乙○○依指示將506號房退房後，於同日晚間，即由
    該2名接機之男子將已包裝封閉之「TRUNG NGUTEN」牌咖啡
    盒子帶至丁○○與丙○○之同住327號房交付予4人，甲○○
    依指示，在其所有，於越南新購之行李箱內放置內夾藏第一
    級毒品海洛因之4盒咖啡盒（其內海洛因共計7塊，淨重2448
    .97 公克，純度78.47％，純質淨重921.71公克，以18 個塑
    膠袋包裝後，再以4袋鋁箔咖啡袋分裝，再分別放置於4盒「
    TRUNG NGUTEN」牌咖啡包裝盒內），乙○○亦於行李箱放置
    相同咖啡盒（無證據證明內有夾藏海洛因），甲○○、乙○○負責將各自分得咖啡盒放置於行李中帶回台灣，丁○○、
    丙○○另依上開該2名接機男子之丙○○、甲○○、乙○○
    必須搭乘火車，不可搭乘飛機至河內市之指示，至飯店櫃檯
    訂購丙○○、甲○○、乙○○至河內市之車票，並由丙○○
    聘請在地導遊帶領渠與甲○○、乙○○前往河內市。安排既
    定後，丁○○4人當晚即共住於327號房；次日（即同年7月3
    日）丁○○即先行搭機返台，丙○○於同日下午辦理退房後
    ，帶同甲○○（攜帶上開毒品）、乙○○離開飯店，由渠所
    聘僱之導遊帶渠等搭乘火車前往河內市，而起運第一級毒品
    海洛因，於同年7月5日凌晨抵達河內市後，3人即住入該市
    內某旅館休憩，同日下午，3人即前往河內機場搭乘越南航
    空編號VN-924號班機返台。
  (五)嗣於95年7月5日晚間，上開越南航空班機抵達桃園國際機場
    ，丙○○、甲○○、乙○○入境後，於同日晚間9時15分許
    ，3人依序經由海關為通關檢查時，經海關人員檢查甲○○
    行李時，查獲於行李箱內之4盒「TRUNG NGUTEN」牌咖啡盒
    內藏置之海洛因（共計7塊，淨重2448.97公克，純度78.47
    ％，純質淨重921.71公克），將上開海洛因連同，共同供乙○○犯罪用之塑膠包裝袋18個、鋁箔咖啡袋4個、「TRUNG
    NGUTEN」牌咖啡包裝盒4盒扣案。
  (六)甲○○隨即經財政部台北關稅局（下稱台北關稅局）移送法
    務部調查局桃園調查站偵辦，致未能出關。惟丙○○與乙○○則順利通關，並與前往機場接機之丁○○會合，丙○○旋
    告知丁○○，甲○○遭海關檢查尚未出關，丙○○要二人至
    南桃園交流道附近等待，丁○○在機場確認甲○○未能出關
    後，即至南桃園交流道附近與丙○○、乙○○會合，乙○○
    於該處將帶回之咖啡盒全部交付丁○○，丁○○於收受咖啡
    盒後，即以「俊哥」交付之不知何人所有之行動電話連絡「
    俊哥」，並依「俊哥」指示，攜帶咖啡盒至桃園縣新屋交流
    道附近，於該處將乙○○帶回之咖啡盒全部交付「俊哥」，
    並告知甲○○遭查獲之事，「俊哥」即交付丁○○20萬元，
    並取回上開行動電話，表示其後再與丁○○連絡，惟其後即
    未曾再與丁○○連絡，而丁○○亦未交付丙○○任何金錢。
    嗣因甲○○於調查中坦承其犯行，並指認丁○○、丙○○、
    乙○○，始查知上情。
二、案經法務部桃園縣調查站移送台灣桃園地方法院檢察署檢察
    官偵查起訴。
    理  由
壹、證據能力部分：
一、被告主張共犯丁○○、丙○○、甲○○於審判外之證述無證
    據能力（見原審96年度審重訴字第8號卷第27頁）。惟查：
  (一)查刑事訴訟法第158條之3規定：「證人、鑑定人依法應具結
    而未具結者，其證言或鑑定意見，不得作為證據。」所謂
   「依法應具結而未具結者」，係指檢察官或法官依刑事訴訟
    法第175條之規定，以證人身分傳喚被告以外之人（證人、
    告發人、告訴人、被害人、共犯或共同被告）到庭作證，或
    雖非以證人身分傳喚到庭，而於訊問調查過程中，轉換為證
    人身分為調查時，此時其等供述之身分為證人，則檢察官、
    法官自應依本法第186條有關具結之規定，命證人供前或供
    後具結，其陳述始符合第158條之3 之規定，而有證據能力
    。若檢察官或法官非以證人身分傳喚而以告發人、告訴人、
    被害人或共犯、共同被告身分傳喚到庭為訊問時（例如刑事
    訴訟法第71條、第219條之6第2項、第236條之1第1項、第24
    8條之1、第271條第2項、第271條之1第1項），其身分既非
    證人，即與「依法應具結」之要件不合，縱未命其具結，純
    屬檢察官或法官調查證據職權之適法行使，當無違法可言。
    而前揭不論係本案或他案在檢察官面前作成未經具結之陳述
    筆錄，係屬被告以外之人於偵查中向檢察官所為之陳述，本
    質上屬於傳聞證據，基於保障被告在憲法上之基本訴訟權，
    除該被告以外之人死亡、身心障礙致記憶喪失或無法陳述、
    滯留國外或所在不明而無法傳喚或傳喚不到、或到庭後拒絕
    陳述等情形外，如已經法院傳喚到庭具結而為陳述，並經被
    告之反對詰問，前揭非以證人身分而在檢察官面前未經具結
    之陳述筆錄，除顯有不可信之情況者外，得為證據，並應於
    判決內敘明其符合傳聞證據例外之理由；又前揭非以證人之
    身分在審判中之陳述筆錄，倘該被告以外之人已經法院以證
    人身分傳喚到庭並經具結作證，且由被告為反對詰問，或有
    前揭傳喚不能或詰問不能之情形外，該未經具結之陳述筆錄
    因屬審判上之陳述，自有證據能力；若係在另案法官面前作
    成之陳述筆錄，本質上亦屬傳聞證據，自得依本法第159 條
    之1第1項之規定，認有證據能力。不能因陳述人未經具結，
    即一律適用本法第158條之3之規定，排除其證據能力。最高
    法院著有96年台上字第3527號判決意旨可按。
  (二)次按證人恐因陳述致自己受刑事追訴或處罰者，得拒絕證言
    ，刑事訴訟法第181條定有明文。而證人此項拒絕證言權與
    被告之緘默權，均旨在免除證人因陳述不實而受偽證之處罰
    、或不陳述而受罰鍰處罰，而陷於兩難之困境，為確保證人
    此項拒絕證言權，刑事訴訟法第185條第2項、第186條第2項
    規定法院或檢察官有告知證人之義務，此項規定係為保護證
    人之權利，兼及當事人之訴訟利益而設（最高法院96年度台
    上字第4437號判決意旨參照）。
  (三)查本院固曾以證人身分傳喚共犯丁○○、丙○○、甲○○到
    庭，惟其為本件共同正犯，則其陳述即有致自己受刑事追訴
    或處罰之虞，經本院依法告知其此項拒絕證言權後，證人丁○○、丙○○、甲○○即向本院陳明：不願意作證等語（見
    原審卷97年5月1日審判筆錄第3、4頁），嗣經本院審理時，
    證人甲○○已經判決確定，有作證之義務，業經本院實行交
    互詰問，具結在卷，至證人丁○○、丙○○仍以前開原因拒
    絕證言（見本院97年9月16日審判筆錄），則本院依法自不
    得剝奪證人丁○○、丙○○之此項拒絕證言權，證人丁○○
    、丙○○於原審及本院審理時，既經其主張拒絕證言而客觀
    上不能受詰問，則依上開說明，該二人於調查局詢問時所為
    證述，與共犯甲○○之證述互核大致相符，具有可信之特別
    情況，且為證明犯罪事實之存否所必要，而檢察官訊問時證
    述或供述，經核並無顯不可信之情況，經本院審酌為適當，
    自均有證據能力。
  (三)至證人甲○○既經本院審理時踐行交互詰問程序，而其於本
    院審理時證稱，於調查局詢問、檢察官偵訊、原審、另案審
    理時所為供述均實在，是其於調查局詢問時所為證述，具有
    可信之特別可信之情況，且為證明犯罪事實之存否所必要，
    而檢察官訊問時證述或供述，經核並無顯不可信之情況，經
    本院審酌為適當，自均有證據能力。
二、次按被告以外之人於審判外之言詞或書面陳述，除法律有規
    定者外，不得作為證據；又被告以外之人於審判外之陳述，
    雖不符合同法第159條之1至第159條之4之規定，但經當事人
    於審判程序同意作為證據，法院審酌該言詞陳述或書面陳述
    作成時之情況，認為適當者，亦得為證據。當事人、代理人
    或辯護人於法院調查證據時，知有第159條第1項不得為證據
    之情形，而未於言詞辯論終結前聲明異議者，視為有前項之
    同意，刑事訴訟法第159條第1項及第159條之5分別定有明文
    。查本判決下列所引用之各該被告以外之人於審判外之陳述
    （包含書面陳述），雖屬傳聞證據，惟當事人於原審及本院
    審理中均表示同意作為證據方法而不予爭執，且迄至言詞辯
    論終結前亦未再聲明異議，本院審酌上開證據資料製作時之
    情況，尚無違法不當及證明力明顯過低之瑕疵，亦認為以之
    作為證據應屬適當，故揆諸前開規定，爰逕依刑事訴訟法第
    159條之5規定，認前揭證據資料均有證據能力。至扣案物品
    為警合法搜索扣押所得之物，自有證據能力。
貳、實體部分：
一、訊據被告乙○○固坦承有於上揭時間與丁○○、丙○○、甲○○共同前往越南之事實，惟矢口否認有共同私運毒品海洛
    因之犯行，辯稱：伊僅受丁○○之邀，與之前往越南旅遊，
    不知甲○○攜帶海洛因入關遭攔查之事，丁○○、丙○○、
    甲○○所述均不實在云云。於本院審理時再辯稱：關於在越
    南取得毒品之供述，究係由越南籍男子或台灣籍男子交付或
    二人共同或丙○○交付；在越南之後之行動，究係均在外喝
    酒作樂或均在房內；被告是否有帶4盒咖啡盒回台交予丁○○等情，共犯丁○○、丙○○所述互不相同，甚或前後不一
    前，自難採信。且渠等於越南收受咖啡盒時究有幾盒，共犯
    所陳不一，復未打開驗收，被告亦未曾與其餘三人討論運毒
    之事，實無證據足認伊與渠等有共同運送毒品之犯意聯絡，
    亦無證據認係「俊哥」指使被告前往，被告應係丁○○為壯
    聲勢，強化彼等膽量與信心，以旅遊之名邀約同行，丙○○
    、甲○○均不知被告係純粹旅遊，亦未可知。末按證人丙○○、丁○○均供稱，伊等認為運送之毒品為愷他命等語，縱
    認被告有運送毒品之認識，亦應以運送第三級毒品論罪云云
    。惟查：
  (一)上開事實欄所載，被告運送第一級毒品海洛因回台之客觀事
    實及過程，業據證人即共犯丁○○、丙○○、甲○○於調查
    局詢問及檢察官訊問時證述明確，且證述情節一致。被告就
    上開客觀事實亦不否認，並有中華航空出境班機艙單、越南
    航空入境班機艙單、越南胡志明市凱撒飯店住宿登記資料、
    海關旅客入出境查紀錄查詢表、台北關稅局扣押貨物收據及
    搜索筆錄、桃園國際機場監視錄影翻拍照片等附卷可稽。又
    扣案由共犯甲○○所攜帶入境之白粉，經法務部調查局鑑定
    結果，均含有第一級毒品海洛因成分，共計淨重2448.97公
    克，空包裝總重242.57公克，純度78.4％，純質淨重1921.
    71公克，有法務部調查局95年7月27日調科壹字第080011
    535號鑑定書1紙在卷可憑（見95年度偵字第16751 號卷第
    152頁）。再者，扣案海洛因以18個塑膠袋包裝後，再以4袋
    鋁箔咖啡袋分裝，在分別放置4盒咖啡包裝盒內等情，亦有
    法務部調查局95年8月15日調科貳字第09500366830號鑑定書
    在卷可稽（見同前卷第170頁），堪以認定。
  (二)雖被告辯稱，係丁○○邀其前往越南旅遊，伊不知彼等在運
    送毒品云云，惟查：
  1.證人即共犯甲○○於調查局詢問時證稱：「小胖」（即共犯
    丙○○）及「俊明」（即被告乙○○）與伊一同搭乘越南航
    空VN-924班機回台灣，約定順利通關後將咖啡盒交給「小胖
    」（即共犯丙○○）本人；伊將夾藏毒品之咖啡盒放入伊的
    行李箱內，伊也看到乙○○的行李箱內也有相同的咖啡盒等
    語（見95年度偵字第14718號偵查卷第4頁、95年度偵字第16
    751號偵查卷第32頁）；於檢察官訊問時證稱：乙○○有帶
    東西等語（見95年度偵字第3748號偵查卷第27、28頁）。
  2.證人即共犯丙○○於調查局詢問時證稱：在凱撒飯店內，原
    前往機場接機之男子至伊與丁○○房間內，將夾藏毒品之咖
    啡盒交給甲○○及乙○○放入在越南新購之行李箱內，當時
    伊與丁○○都在場等語（見95年度偵字第16751號偵查卷第7
    頁）；在越南凱撒飯店丁○○返國前1天，看到2個人拿毒品
    給甲○○、乙○○等語（見95年度偵字第16751號偵查卷第
    68 頁）；
  3.證人即共犯丁○○於調查局詢問時證稱：95年7月2日晚間，
    甲○○與乙○○退房後到伊和丙○○之房間內，甲○○與乙○○就將咖啡盒放在自己之行李箱內；而95年7月5日伊至桃
    園機場準備接機要接丙○○、甲○○、乙○○3人，但後來
    只接到丙○○與乙○○，丙○○告訴伊甲○○遭海關檢查，
    伊就要丙○○、乙○○搭計程車離開，之後伊與丙○○、乙○○在高速公路南桃園交流道會合，丙○○及乙○○坐上伊
    的車，乙○○並將所攜帶之咖啡盒在車上交給伊等語（見95
    年度偵字第16751號偵查卷第16、17頁）；於檢察官訊問時
    證稱：伊有跟丙○○說過請伊看著甲○○、乙○○2人押貨
    回台灣；乙○○等人回國時，伊去接機，結果只看到丙○○
    、乙○○，丙○○說有1個人（指甲○○）被檢查，所以伊
    就要丙○○、乙○○到南桃園交流道等伊，後來伊等不到甲○○就到南桃園交流道找丙○○、乙○○，乙○○交給伊咖
    啡包等語（見95年度偵字第16751號偵查卷第64、65頁）。
  4.依上開證人所證，足認在越南凱撒飯店，被告乙○○確實在
    其行李箱內放置，與由共犯甲○○攜帶，業經扣案之咖啡盒
    外觀相同之咖啡盒，且被告、丙○○、甲○○於95年7月5日
    搭機回台時，本即約定通關後將上開咖啡盒一起交給丁○○
    ，嗣後丁○○前往機場接機時，得知甲○○遭攔查後，即先
    與丙○○、乙○○約定至南桃園交流道會合，而由丁○○在
    機場等候甲○○，其後丁○○與乙○○會合後，乙○○即將
    所攜帶之咖啡盒交給丁○○等情，已明確證述被告乙○○之
    參與情形，若被告乙○○與本件全然無關，又何須在其行李
    箱內放置與共犯甲○○攜帶，業經扣案之咖啡盒外觀相同之
    咖啡盒？並約定順利通關後咖啡盒交予何人？甚且丁○○前
    往接機，得知甲○○遭攔查時，仍須與被告乙○○約定會合
    地點？綜上堪認被告乙○○確有參與運送上開物品。
  5.共犯丁○○、丙○○、甲○○本次前往越南之目的即係為私
    運海洛因來台，而觀之被告乙○○係先與共犯丁○○、丙○○、甲○○在桃園縣中壢市四季旅店會合，再搭乘同一班機
    前往越南胡志明市，並投宿凱撒飯店，在飯店房間內取得夾
    藏扣案海洛因之咖啡盒後，雖丁○○先行返台，惟被告乙○○仍與共犯丙○○、甲○○同乘火車至河內，再搭乘同一班
    機返台。在丁○○返台前，被告乙○○均與上開三人同行，
    且丁○○返台後，被告乙○○尚與共犯丙○○、甲○○搭乘
    火車同往河內，再自該地搭乘同一班機返台。依伊等在越南
    之行程觀之，被告於95年6月30日晚間抵達越南胡志明市，
    取得咖啡盒後，7月3日與被告相識之丁○○即搭機返台，獨
    留被告與素不相識之丙○○、甲○○共同前往河內，嗣於7
    月5日與該二人共同返台，再由丁○○接機等情，與一般人
    出國旅遊多係偕同親朋好友前往，全程相與之常情，顯不相
    同，而被告乙○○於原審審理時陳稱，丁○○及一些不認識
    之人（不含甲○○、丙○○），係伊在某KTV內認識，渠等
    提議去越南旅遊云云（見原審卷97年5月1日審判筆錄第9頁
    ），則被告乙○○本次竟與原不相識，而僅係在KTV內認識
    並無深交之丁○○前往越南，並於丁○○先行返台後，與另
    素不相識之丙○○、甲○○共為未完成之旅程，顯與常情相
    違，所辯係單純旅行，自難採信，足認被告為本件運輸毒品
    之共犯。
  (四)被告為本件運輸毒品之共犯，已如前述，則應審究重點在於
    被告與共犯丁○○、丙○○、甲○○是否有私運第一級毒品
    海洛因之認識。雖證人即共犯丁○○、丙○○、甲○○均坦
    承有運送毒品之行為，惟均否認有私運第一級毒品海洛因之
    認識，均稱：以為私運的毒品是愷他命云云。按認定犯罪構
    成事實所憑之證據，不限於直接證據，間接證據亦包括在內
    ，即綜合調查所得之一切證據，本於論理法則之推理作用，
    得其心證而為事實之判斷（最高法院97年度台上字第1940
    號判決要旨參照）。惟查：
  1.扣案第一級毒品海洛因共計淨重2,448.97公克，純度百分之
    78.4，純質淨重1,921.71公克，而運輸第一級毒品乃屬法定
    刑度為死刑、無期徒刑之重罪，從事此非法行為之危險性極
    高，且本件所運輸海洛因其價值非輕，如果未掌握每一個環
    節，並由彼此瞭解及信任之人處理，極有可能因此洩漏而被
    查緝，因此共犯若非已將私運海洛因毒品之內情告知，並達
    成共識，否則何以敢執行私運海洛因之犯行？又中南半島地
    區係毒梟取得第一級毒品海洛因之重要來源地區，且國內毒
    梟已能於國內自行配製愷他命毒品等情，為國內各類媒體多
    所報導而為公眾週知之事實，是被告乙○○及共犯丁○○、
    丙○○、甲○○縱未將推由甲○○攜帶入境之咖啡盒開封查
    看內裝究為何物，仍堪認定渠等已經預見「俊哥」欲由其等
    自越南運輸回國之毒品，應為價值昂貴於國內不易取得之毒
    品海洛因，而非價值較低，於國內即可取得之毒品愷他命。
    再參酌證人即共犯丁○○、丙○○、甲○○所述，本次運輸
    毒品各可獲十數萬元之報酬，且勿庸負擔來回機票及食宿費
    用等情，「俊哥」為私運該上開毒品，事前謀畫所費心血甚
    多、所費金錢不貲，計畫私運者自係價值高昂之海洛因。綜
    上各情，被告乙○○及共犯丁○○、丙○○、甲○○等人均
    應就其所私運返台者係第一級毒品海洛因之情知之甚明。
  2.關於證人即共犯丁○○、丙○○、甲○○所稱，渠等以為係
    私運愷他命部分。查證人即共犯甲○○於調查局詢問時先稱
    ：當時「小胖」表示要伊從越南走私愷他命回台灣云云（見
    95年度偵字第14718號偵查卷第4、5頁）；後改稱：是黃吉
    祥問伊要不要去越南攜帶愷他命回台灣云云（見95年度偵字
    第16751號偵查卷第32頁）；於檢察官訊問時又稱：「黃大
    哥」曾經跟伊說過可以去運毒賺錢云云（見95年度偵字第
    3748號偵查卷第28頁）。證人即共犯丙○○於調查局詢問時
    先稱：丁○○在95年5月間要求伊負責押運工作，當時伊並
    不知道是何種毒品云云；後稱：直到新聞報導甲○○被查獲
    夾帶海洛因，伊才知道此趟去越南，攜帶的是海洛因（見95
    年度偵字第16751號偵查卷第6、7頁）；於檢察官訊問時則
    稱：伊當時只有看到甲○○在越南時有拿咖啡包，但不知道
    咖啡包裡面是什麼東西，事後看到新聞才知道咖啡包內是毒
    品云云；又稱：伊在越南時有看到1位越南人、1位台灣人拿
    毒品給甲○○，他們有說那是毒品云云（見95年度偵字第
    16751號偵查卷第67、68頁）。綜觀證人即共犯丙○○、甲○○上開所證，甲○○就所稱，要伊帶愷他命之人，前後指
    證顯有不同（先稱「小胖」，後稱黃吉祥）；而丙○○就渠
    是否知悉係私運何種毒品，是否知悉甲○○所攜帶咖啡盒內
    有毒品及係何種毒品，前後所證亦顯有矛盾（先稱不知是何
    種毒品，嗣改稱不知是毒品）；另參諸證人即共犯丁○○於
    檢察官訊問時又稱：伊有跟丙○○提過請其看著甲○○押貨
    回台灣等語（見95年度偵字第16751號偵查卷第64頁），而
    丁○○既稱「俊哥」告知其係私運愷他命，則其既要求丙○○押貨，當明白告知丙○○所押貨物為何種毒品，豈有如丙○○所證情形（即或不知係何種毒品，或係遭查獲時方知係
    海洛因）之理？按私運之毒品究屬第一級、第二級、第三級
    所涉刑責不同，風險不同，所獲得之代價亦不同，若未明白
    告知所運毒品之種類，請求運毒者如何支付代價，是丁○○
    、丙○○、甲○○就渠所得之代價數額，亦可知悉渠等所運
    送之毒品究係風險、刑責甚高之第一級毒品海洛因或係風險
    、刑責較低之第三級毒品愷他命，由證人即共犯丁○○、丙○○、甲○○上開所證情形及所得代價，均可證明其等均明
    知所私運之毒品為海洛因，而基於畏懼運輸第一級毒品海洛
    因為死刑、無期徒刑之重刑之心理，刻意迴避知悉私運毒品
    係海洛因，進而虛構毒品種類為刑度較輕之愷他命，且就其
    如何知悉係私運愷他命乙節，各自飾詞卸責，致其等證詞有
    上開瑕疵，益證被告乙○○及共犯均明知私運之毒品為海洛
    因。
  (五)雖被告乙○○否認證人即共犯丁○○、丙○○、甲○○證詞
    之真實性，辯稱：證人即共犯丁○○、丙○○、甲○○關於
    在越南取得毒品方式、是否外出玩樂及被告乙○○本身是否
    亦攜帶咖啡盒且回台後是否交付該等咖啡盒與丁○○等節所
    述不一，是其等證詞不可採信云云。惟查：本件證人即共犯
    丁○○、丙○○、甲○○於調查局詢問及檢察官訊問時，僅
    就私運毒品種類避重就輕，辯稱以為係愷他命，惟均坦承有
    私運毒品犯行（雖證人丁○○於調查局詢問之初曾一度否認
    犯行，惟其後即坦承有私運毒品犯行），就被告乙○○參與
    情節明白證述如前，共犯甲○○亦就本院判處其運輸第一級
    毒品有期徒刑16年4月之判決未再上訴，益證渠所證各節為
    實。按被告乙○○與上開證人並無怨隙，衡情渠等無虛構被
    告乙○○參與情節而誣陷被告之必要。況證人之陳述部分前
    後不符，或相互間有所歧異時，究竟何者為可採，法院仍得
    本其自由心證予以斟酌，非謂一有不符或矛盾，即應認其全
    部均為不可採信。從而供述之一部認為真實者，予以採取，
    自非證據法則所不許。是證人供述之證言相互間有所歧異時
    ，事實審法院依憑其等之供述，斟酌其他證據，本於經驗法
    則與論理法則，取其認為真實之一部，作為論罪之證據，自
    屬合法（最高法院97年度台上字第21號判決要旨參照）。查
    人之記憶有限，上開證人就本件事實經過之部分情節，衡情
    本即有發生記憶錯誤之可能，且其3人參與情節輕重不一，
    縱其坦承有私運毒品，亦極可能對其本身參與部分避重就輕
    ，甚至淡化部分情節，況渠等尚有企圖掩飾其知悉所私運毒
    品為海洛因之事實，則其陳述亦不免有所保留，惟就本件如
    何起意私運毒品、如何前往越南、確實有取得毒品等主要情
    節，彼此證述尚屬一致，縱其就細節部分稍有歧異，亦不得
    逕認其證詞全然不可採信。是被告乙○○及辯護人此部分所
    辯，亦非可採。再被告於越南時確有收受與扣案咖啡盒外觀
    相同之咖啡盒放入伊行李箱內之事實，亦據被告坦承在卷，
    是被告辯護人再爭執證人甲○○於本院審理時所證，於越南
    交付咖啡盒之細節有瑕疵可指，亦無從為被告有利之認定。
    附此敘明。
  (七)綜上所述，被告犯行事證明確，堪予認定。
二、按海洛因為毒品危害防制條例第2條第1項第1款所稱之第1級
    毒品，且均為行政院依據懲治走私條例第2條第4項公告之「
    懲治走私條例公告管制物品項目及其數額」中所列甲項管制
    進出口物品第4款之毒品。核被告乙○○所為，係犯毒品危
    害防制條例第4條第1項運輸第1級毒品罪及懲治走私條例第2
    條第1項私運管制物品進口罪。其與丁○○、丙○○、甲○○、真實姓名年籍不詳之「俊哥」、某台灣籍成年男子、某
    越南籍成年男子間，有犯意聯絡及行為分擔，均為正犯。被
    告乙○○持有海洛因之低度行為，應為運輸之高度行為所吸
    收，不另論罪。其以同一運輸第一級毒品海洛因之行為觸犯
    上開二罪名，為想像競合犯，依刑法第55條之規定，應從一
    重之運輸第一級毒品海洛因罪處斷。被告將海洛因走私運輸
    入台固屬非是，惟衡渠等所共同運輸，而推由甲○○攜帶入
    境之海洛因尚未流通於外，以其情節論，惡性尚非重大不赦
    ，若科處最輕本刑無期徒刑，猶嫌過重，實屬情輕法重，在
    客觀上足以引起一般之同情，尚有堪資憫恕之處，爰依司法
    院大法官會議決議釋字第263號解釋意旨，並依被告所為客
    觀犯行與主觀惡性加以考量，對被告處以有期徒刑，即可達
    防衛社會之目的，爰依刑法第59條之規定酌量減輕其刑。
三、原審據以論罪科刑固非無見，惟：
  (一)原起訴書僅載「96年6月30日下午，丁○○、丙○○、乙○○、甲○○等人共同搭乘中華航空股份有限公司（下稱中華
    航空公司）編號CI─685號班機，前往越南，嗣於95年6月30
    日下午6時許，抵達越南胡志明市後，丁○○隨即安排購毒
    一事，事成後，先於95年7 月3日中午返台，獨留甲○○、
    丙○○及乙○○等人將放有第1級毒品海洛因之咖啡盒，由
    越南胡志明市運往該國河內市，之後於95年7月5日下午搭乘
    越南航空編號VN─924號班機返台，甲○○於通關檢查時，
    為警於95年7月5日晚間10 時12分許，在桃園縣大園鄉台灣
    桃園國際機場查獲，並扣得第1級毒品海洛因7塊，淨重2448
    .97 公克，再循線查獲，始悉上情。」，是其起訴事實及範
    圍僅為被告與丁○○、丙○○、甲○○共同私運由甲○○攜
    帶返國，經扣案淨重2448. 97公克之海洛因返台。原判決認
    定被告與丁○○、丙○○、甲○○共同運送8個咖啡盒入台
    ，其中甲○○扣案4盒經驗為海洛因，應為有罪之認定，另
    置於被告行李箱內之4盒，則無證據證明係毒品，應不另為
    無罪之諭知（見原判決第17 頁以下），判決範圍顯逾起訴
    範圍，自有未洽。
  (二)原判決理由欄引用證人即共犯丁○○於調查詢問、檢察官訊
    問時證稱：95年7月5日伊至桃園機場準備接機要接丙○○、
    甲○○、乙○○3人，但後來只接到丙○○與乙○○，丙○○告訴伊甲○○遭海關檢查，伊就要丙○○、乙○○搭計程
    車離開，之後伊與丙○○、乙○○在高速公路南桃園交流道
    會合，丙○○及乙○○坐上伊的車，乙○○並將所攜帶之咖
    啡盒在車上交給伊等語（見原判決第11頁），惟事實欄卻載
    ：丙○○與乙○○則順利通關並與前往機場接機之丁○○會
    合，丙○○即告知丁○○甲○○遭海關檢查尚未出關，乙○○則將帶回之咖啡盒全部交付丁○○，丁○○於收受咖啡盒
    ，並於機場等待確認甲○○未能出關後，即依「俊哥」之指
    示，攜帶咖啡盒自行前往桃園縣新屋交流道附近交予「俊哥
    」（見原判決第4頁），就被告交付咖啡盒予丁○○之地點
    ，究係在機場或係高速公路南桃園交流道，事實認定與理由
    不符，尚有疏漏。
  (三)被告上訴仍執陳詞否認犯罪，固無理由，惟原判決既有上開
    可議之處，自屬無可維持，由本院將原判決撤銷改判。爰審
    酌被告竟不事正途，當知海洛因流毒無窮，危害甚鉅，竟不
    惜以身試法、輸入毒品之重量、於闖關入境時即被截獲，尚
    未流入市面造成毒品擴散之危害，被告犯後態度、品行、智
    識程度、犯罪動機、目的、手段，並參酌其與共犯丙○○、
    丁○○、甲○○參與犯罪情節輕重有別，及該等共犯經判處
    之刑度，並考量被告之素行，及公訴人具體求處無期徒刑尚
    嫌過重等一切情狀，量處如主文所示之刑，以示懲儆。
四、沒收：
  (一)扣案白色粉末經法務部調查局鑑定結果，均含有第一級毒品
    海洛因成分，共計7塊，淨重2,448.97公克，純度78.47％，
    純質淨重1,921.71公克，有法務部調查局95年7月27日調科
    壹字第080011535號鑑定書1紙在卷可憑，不問屬於犯人與否
    ，均應依毒品危害防制條例第18條第1項前段規定，宣告沒
    收並銷燬。
  (二)又「按毒品危害防制條例第18條第1項前段、第19條第1項關
    於沒收銷燬、沒收之規定，乃政府為防制毒品危害，維護國
    民身心健康，所設之特別規定，採義務沒收主義。故查獲之
    第一、二級毒品，不問屬於犯人與否，均沒收銷燬之；犯同
    條例第4條至第9條、第12條、第13條或第14條第1項、第2項
    之罪者，其供犯罪所用或因犯罪所得之財物，如屬犯人所有
    ，均應沒收之，法院無審酌餘地。而毒品之外包裝有防止毒
    品裸露、逸出及潮濕之功用，並便於攜帶及運輸，其係供販
    賣、運輸、寄藏或持有毒品所用之物，至為顯然。如其外包
    裝應屬可與毒品析離者，自應依第19條第1項規定諭知沒收
    。」最高法院刑事判決95年度台上字第5707號判決意旨參照
    。查包裝海洛因之塑膠包裝袋18個（空包裝總重242.57公克
    ），既與第一級毒品海洛因分別秤其重量，有上開鑑定通知
    書一紙在卷可考，則與第一級毒品海洛因即無難以析離而無
    法個別宣告沒收之情事（最高法院92年度台上字第6911號刑
    事判決意旨可資參照），至其餘鋁箔咖啡袋、「TRUNG NGUTE
    N」牌咖啡包裝盒，亦具有防止本案查扣第一級毒品海洛因
    裸露、逸出及潮濕之功用，並便於攜帶及運輸，亦均係被告
    乙○○及共犯所有，供本件犯罪所用之物，均應依毒品危害
    防制條例第19條第1項規定，併予宣告沒收。上開包裝物品
    既已扣案，自無不能沒收之虞，無庸一併諭知不能沒收時，
    追徵其價額（最高法院著有95度台上字第3133號判決意旨可
    參）。
  (三)再按毒品危害防制條例第19條第1項所規定因犯罪所得之財
    物，均沒收之，如全部或一部不能沒收時，追徵其價額或以
    其財產抵償之意旨，於所得者為金錢以外之其他財物而無法
    沒收時，應追徵其價額，使繳納與原物相當之價額；如所得
    之財物為金錢而無法沒收時，則應以其財產抵償之不發生追
    徵價額之問題（最高法院97年度台上字第863號判決意旨參
    照）。查：
  1.共犯甲○○放置扣案海洛因入境之行李箱1個，係共犯甲○○所有，業據其供明在卷，且證人即共犯丙○○於調查局詢
    問時復證稱：甲○○將毒品放入在越南新購之行李箱內等語
    ，則如附表三所示之物，係共犯甲○○於越南新購便於攜帶
    及運輸本件扣案毒品所用，且未扣案，應毒品危害防制條例
    第19 條第1項規定宣告沒收，併諭知如全部或一部不能沒收
    時，向被告與共犯連帶追徵其價額。
  2.另按毒品危害防制條例第19條第1項規定，犯販賣、運輸毒
    品罪者，其犯罪所得之財物，均沒收之，係採義務沒收主義
    ，故其犯罪所得之對價，不問其中成本若干，利潤多少，均
    應全部諭知沒收，以貫徹政府查禁煙毒之決心，並符立法本
    旨（最高法院95年度台上字第3133號判決要旨參照）。查以
    ，本案未扣案由共犯丁○○自「俊哥」取得之運輸毒品代價
    20萬元，係屬其等犯罪之所得，依上開規定，自皆應予沒收
    。又按共同正犯，應對犯罪之全部事實負責，是就共同正犯
    所得財物應合併計算，全部追繳沒收，方為適法（司法院
    2024號解釋、最高法院64年台上字第2613號判例要旨參照）
    。又按毒品危害防制條例第19條第1項固規定「犯第4條至第
    9條、第12條、第13條或第14條第1項、第2項之罪者，其供
    犯罪所用或因犯罪所得之財物，均沒收之，如全部或一部不
    能沒收時，追徵其價額或以其財產抵償之」。但共同正犯之
    犯罪所得為現款時，因係合併計算，且於全部或一部不能沒
    收時，以其財產抵償之，為避免執行時發生重複沒收、抵償
    之情形，故各共同正犯之間係採連帶沒收主義，於裁判時僅
    諭知連帶沒收，不得就全體共同正犯之總所得，對各該共同
    正犯分別重複諭知沒收。原判決就本件販賣毒品所得8千元
    及5千元，未分別諭知由共同正犯「連帶」沒收，而僅諭知
    「沒收之」，自有未合（最高法院97年度台上字第1640號判
    決意旨參照，另最高法院97年度台上字第1478、1495、1996
    號判決均同此見解）。本案被告乙○○等人於形式上雖係各
    應由「俊哥」給付各自分擔工作之代價，惟被告乙○○等人
    既屬共同正犯，自應將其自「俊哥」處所得之代價，合併計
    算共同所得，併予全部追繳沒收，是本案被告與共犯丁○○
    、丙○○、甲○○所得財物共為20萬元，爰依上開規定，於
    被告乙○○部分，亦予宣告與共犯連帶沒收之，併諭知如全
    部或一部不能沒收時，以其等財產連帶抵償之。
  4.再「犯毒品危害防制條例第4條至第9條、第12條、第13條或
    第14條第1項、第2項之罪者，其供犯罪所用之物或因犯罪所
    得之財物，均沒收之，如全部或一部不能沒收時，追徵其價
    額或以其財產抵償之，為該條例第19條第1項所明定。是凡
    犯該條例第4條至第9條、第12條、第13條或第14條第1項、
    第2項之罪，其供犯罪所用之物或因犯罪所得之財物，法院
    於裁判時即應併為沒收之宣告，並無自由酌裁之權。但所謂
    犯運輸毒品罪所用之物，必與運輸毒品犯罪本身，有直接密
    切之關聯為限，與該犯罪無直接關係之物品，自不及之。」
    最高法院93年度台上字第1456號判決意旨參照，本件共犯「
    俊哥」交付共犯丁○○購買機票費用15 萬元（第1次領取10
    萬元、第2次領取5萬元），係被告乙○○等人往返台灣、越
    南之間必要之交通支出，非供運輸毒品之用，亦非運輸毒品
    所得之對價，不在毒品危害防制條例第19條第1項所規定宣
    告沒收之列，一併敘明。
據上論斷，應依刑事訴訟法第369條第1項前段、第364條、第299
條第1項前段，毒品危害防制條例第4條第1項、第18條第1項前段
、第19條第1項，懲治走私條例第2條第1項、第11條，刑法第11
條前段、第28條、第55 條、第59條，判決如主文。
本案經檢察官張秋雲到庭執行職務。
中    華    民    國    97    年    9     月    30    日
                  刑事第十六庭審判長法  官  溫耀源
                                    法  官  許增男
                                    法  官  王敏慧
以上正本證明與原本無異。
如不服本判決，應於收受送達後十日內向本院提出上訴書狀，其
未敘述上訴之理由者並得於提起上訴後十日內向本院補提理由書
（均須按他造當事人之人數附繕本）。
                                    書記官  丁淑蘭
中    華    民    國    97    年    9     月    30    日
附錄本案論罪科刑法條全文：
毒品危害防制條例第4條第1項
製造、運輸、販賣第一級毒品者，處死刑或無期徒刑；處無期徒
刑者，得併科新臺幣1千萬元以下罰金。
懲治走私條例第2條第1項
私運管制物品進口、出口逾公告數額者，處7年以下有期徒刑，
得併科新臺幣3百萬元以下罰金。


司法院資訊處製作；財團法人民間司法改革基金會備份。
